臺灣臺中地方法院刑事判決
111年度易字第2298號
公  訴  人  臺灣臺中地方檢察署檢察官
被      告  陳岳專


            林瑞典


上列被告等因妨害自由案件，經檢察官提起公訴（111年度偵字
第23728號），本院判決如下：
    主  文
乙○○犯強制罪，處拘役貳拾日，如易科罰金，以新臺幣壹仟元折
算壹日。
甲○○無罪。
    事  實
一、乙○○因不滿丁○○積欠債務拒不處理，於民國111年2月28日上
    午8時許，偕同友人甲○○前往臺中市○○區○○路0段00號5樓員
    工宿舍，欲向丁○○討債未果。嗣於同日10時58分許，乙○○在
    臺中市○○區○○路0段00號之松柏大藥局外見到丁○○，竟基於
    強制之犯意，以雙手抓丁○○之脖子及衣領，以此強暴之方式
    妨害丁○○離去，丁○○掙脫後為躲避乙○○，衝進該址藥局內，
    乙○○乃接續前開犯意，進入藥局內以拉扯丁○○衣領，並以拉
    扯方式，欲強行將丁○○押至店外，以此強暴之方式使丁○○行
    無義務之事。嗣經該藥局藥師林岳樺報警處理而悉上情。　
    　
二、案經丁○○訴由臺中市政府警察局第五分局報請臺灣臺中地方
    檢察署檢察官偵查起訴。
    理  由
壹、有罪部分：
一、證據能力部分：
(一)按被告以外之人於審判外之陳述雖不符刑事訴訟法第159條
    之1至之4等4條之規定，而經當事人於審判程序同意作為證
    據，法院審酌該言詞陳述或書面陳述作成時之情況，認為適
    當者，亦得為證據；當事人、代理人或辯護人於法院調查證
    據時，知有刑事訴訟法第159條第1項不得為證據之情形，而
    未於言詞辯論終結前聲明異議者，視為有前項之同意，同法
    第159條之5定有明文。立法意旨在於傳聞證據未經當事人之
    反對詰問予以核實，原則上先予排除。惟若當事人已放棄反
    對詰問權，於審判程序中表明同意該等傳聞證據可作為證據
    ；或於言詞辯論終結前未聲明異議，基於尊重當事人對傳聞
    證據之處分權，及證據資料愈豐富，愈有助於真實發見之理
    念，且強化言詞辯論主義，使訴訟程序得以順暢進行，上開
    傳聞證據亦均具有證據能力。查本件下列所引用之被告乙○○
    以外之人於審判外之陳述，因檢察官及被告乙○○均表示不爭
    執其證據能力(見易字卷第38頁)，復本院認其作成之情形並
    無不當情形，經審酌後認為適當，故前開審判外之陳述得為
    證據，併此敘明。
(三)另本院以下所引用之非供述證據，均與本件事實具有自然關
    聯性，且核屬書證、物證性質，又查無事證足認有違背法定
    程序或經偽造、變造所取得等證據排除之情事，復經本院依
    刑事訴訟法第164條、第165條踐行物證、書證之調查程序，
    況公訴人及被告乙○○對此部分之證據能力亦均不爭執，是堪
    認均有證據能力。　　
二、實體部分：
    訊據被告乙○○對出手拉扯告訴人之事實，雖坦承不諱，惟均
    矢口否認有何強制犯行，辯稱：我當時有進去藥局裡面，我
    跟告訴人有互相拉扯，因為他看到我就跑，拉扯是為了不讓
    他跑，他就一直躲在藥局裡等語。經查：
(一)被告乙○○、甲○○，於111年2月28日上午10時許，在松柏大藥
    局外見到告訴人，被告乙○○即有出手拉扯告訴人脖子及衣服
    ，告訴人掙脫進入藥局後，被告乙○○亦有進入藥局內，繼續
    拉扯告訴人等情，業據被告乙○○、甲○○於警詢、偵查及審理
    中供述明確(見偵字卷第81至86、97至100、364至366頁)，
    核與證人即告訴人丁○○、證人林岳樺於警詢及偵查中證述大
    致相符(見偵字卷第133至139、151至152、349至350、373至
    375頁)，並有111年3月12日員警職務報告、監視器錄影畫面
    翻拍照片在卷可稽（見偵字卷第73、155至157、161至185頁
    ），此部分事實首堪認定。
(二)被告乙○○雖否認有強制之犯意，然以強暴、脅迫使人行無義
    務之事或妨害人行使權利者，即該當刑法第304條第1項之強
    制罪，被告乙○○於審理中自陳：我跟告訴人有互相拉扯，因
    為他看到我就跑，拉扯他是為了不讓他跑，他就一直躲在藥
    局裡等語明確(見易字卷第39頁)，故本件被告乙○○係見告訴
    人逃跑，才上前以拉扯之方式不讓告訴人離開，及將告訴人
    強行拉離藥局，其主觀上既明知告訴人要離開，仍以強拉之
    方式，使告訴人無法自由離去或待在藥局內，已屬以強暴之
    方式，妨害人行使權利及使人行無義務之事，且無緊急避難
    或正當防衛等阻卻違法事由，其行為自該當強制罪之要件，
    應依法論科。
三、論罪科刑：
(一)核被告乙○○所為，係犯刑法第304條第1項強制罪。
(二)爰以行為人責任為基礎，審酌被告乙○○為向告訴人索討債務
    ，竟不思以正當方式為之，而以強暴之方式使告訴人無法自
    由離去，而對告訴人之自由造成侵害，實屬不該。然全案緣
    起係告訴人積欠被告乙○○債務，且見到被告乙○○即逃跑，被
    告乙○○一時失慮，始為本件犯行，其對告訴人侵害之時間短
    暫，程度亦屬輕微，另被告乙○○犯後否認犯行，亦未與告訴
    人和解或彌補其損害，兼衡被告乙○○自陳高職畢業，從事泥
    作，每月收入約新臺幣20萬元，已婚，有1個未成年子女，
    與老婆、小孩同住，經濟狀況小康之家庭經濟及生活狀況（
    見易字卷第40頁）等一切情狀，量處如主文所示之刑，並諭
    知易科罰金之折算標準，以示懲儆。
貳、無罪部分：
一、公訴意旨略以：被告甲○○與被告乙○○於111年2月28日上午8
    時許，共同前往臺中市○○區○○路0段00號5樓員工宿舍，欲向
    告訴人討債未果。嗣於同日10時58分許，在松柏大藥局外見
    到告訴人，竟與被告乙○○共同基於強制之犯意，均上前追逐
    強抓告訴人，告訴人躲避至藥局內，被告甲○○仍與被告乙○○
    接續在藥局內以強拉告訴人衣領，並以強拉推擠方式，強行
    將告訴人押至店外，以此強暴之方式使人行無義務之事。因
    認被告甲○○共同涉犯刑法第304條第1項強制罪嫌等語。
二、按犯罪事實應依證據認定之，無證據不得認定犯罪事實；不
    能證明被告犯罪，或被告之行為不罰者，應諭知無罪之判決
    ；刑事訴訟法第154條第2項、第301條第1項定有明文。次按
    刑事訴訟法上所謂認定犯罪事實之證據，係指足以認定被告
    確有犯罪行為之積極證據而言，如未能發現相當證據或證據
    不足以證明，自不能以推測或擬制之方法，以為裁判基礎。
    而刑事訴訟上證明之資料，無論其為直接或間接證據，均須
    達到通常一般之人均不致有所懷疑，而得確信其為真實之程
    度，始得據為有罪之認定，若關於被告是否犯罪之證明未能
    達此程度，而有合理懷疑之存在，致使無從形成有罪之確信
    ，根據「罪證有疑，利於被告」之證據法則，即不得遽為不
    利被告之認定（最高法院29年上字3105號、76年台上字第49
    86號判例可資參照）。次按刑法第304條強制罪所保護之法
    益，係人之意思決定自由與意思實現自由，其所謂之妨害人
    行使權利，乃妨害被害人在法律上所得為之一定作為或不作
    為，不論其為公法上或私法上之權利，均包括在內。而是否
    妨害人行使權利，必須檢驗是否有手段目的之可非難性，倘
    行為人之行為，已該當正當防衛、緊急避難，或為依法令之
    行為，即已阻卻違法，自係法之所許，難認係妨害他人行使
    權利；即便行為人之行為不符合法定阻卻違法事由，仍應藉
    由對強制手段與強制目的之整體衡量，以判斷是否具有社會
    可非難性。倘依行為當時之社會倫理觀念，乃屬相當而得受
    容許，或所侵害之法益極其微小，不足以影響社會之正常運
    作，而與社會生活相當者，即欠缺違法性，尚難以該罪相繩
    。(最高法院110年台上字第2340號判決意旨參照)
三、公訴意旨認被告甲○○共同犯強制罪，無非係以被告甲○○於警
    詢及偵查中供述、告訴人於警詢及偵查中指述、現場監視錄
    影畫面為其主要論據。
四、訊據被告甲○○堅詞否認有共同強制之犯行，辯稱：當時我有
    進到藥局，我有跟告訴人講到話，印象中沒有跟他拉扯，我
    是跟乙○○一起進到店內，他們兩個在發生拉扯時我不知道乙○○要對告訴人動手，我當時只是跟著走進店裡而已等語。經
    查：
(一)被告甲○○於審理中雖否認有拉扯告訴人，然其於警詢中供稱
    ：當時我跟乙○○有跟告訴人有拉扯動作等語(見偵字卷第99
    頁)；於偵查中供稱：我見到乙○○跟告訴人進藥局，他們2人
    在拉扯，我把他們支開，之後我有要將告訴人從藥 局拉出
    來，我拉他衣領，因為見到告訴人手上有拿東西，且 巳經
    把藥局弄得亂七八糟等語(見偵字卷第365頁)，核與證人即
    告訴人丁○○於偵查中指述情節大致相符(見偵字卷第350頁)
    ，是被告甲○○當時應確實有拉扯告訴人之行為，此部分事實
    應堪認定。 
(二)然證人即告訴人於偵查中證稱：我有拿桌上東西去丟乙○○，
    因為我要反抗等語(見偵字卷第350頁)；證人林岳樺於警詢
    及偵查中證稱：我在櫃檯附近，然後告訴人就先進來，後來
    又跟進來另外兩個人進來店内，兩個人其中一個人就拉告訴
    人要出店外，我就幫忙拉開，後來他們就自己出去店外，其
    中一人有出手抓告訴人，要把告訴人抓出去，那兩個人有叫
    告訴人出來藥局等語(見偵字卷第152、373頁)，另從現場監
    視錄影器畫面觀之，告訴人係自行走出藥局，並無遭被告二
    人強行拉出藥局之情形，此有監視錄影畫面在卷可稽(見偵
    字卷第157頁)，是當時在藥局內，應係被告乙○○先出手拉扯
    告訴人，被告甲○○始動手拉扯雙方，且告訴人確實有拿東西
    丟被告乙○○之情形，故被告甲○○辯稱於藥局內拉扯告訴人，
    係因見到告訴人手上有拿東西，且將藥局弄亂，並於告訴人
    與被告乙○○拉扯時試圖將2人分開等情，並非無據，應可採
    信。
(三)是被告甲○○雖有拉扯告訴人之行為，然其主觀上並非與被告
    乙○○基於強制之犯意聯絡，而共同為強制之行為，且時間短
    暫，卷內亦無其他證據，足認被告二人間有共同犯意聯絡，
    被告甲○○之行為，係為防免告訴人對藥局之破壞及避免被告
    乙○○與告訴人彼此有進一步之傷害行為，應已該當正當防衛
    ，且手段輕微，時間短暫，並無造成告訴人任何傷害，顯無
    防衛過當之情形，自屬法所允許，難以強制罪責相繩。
五、綜上所述，檢察官此部分所提出之證據，並無法說服本院確
     信被告甲○○確有與被告乙○○共同為強制之犯行，依罪證有
    疑利於被告之證據法則，即不得遽為不利被告甲○○之認定，
    其訴訟上之證明，尚未達於通常一般之人均不致有所懷疑，
    而得確信其為真實之程度。公訴意旨所指被告甲○○共同強制
    之犯行尚屬不能證明，揆諸前揭說明，就此部分自應為被告
    甲○○無罪判決之諭知。
據上論斷，應依刑事訴訟法第299條第1項前段、第301條第1項，
刑法第304條第1項、第41條第1項前段，刑法施行法第1條之1第1
項，判決如主文。
本案經檢察官郭明嵐提起公訴，檢察官丙○○到庭執行職務。
中　　華　　民　　國　　111 　年　　12　　月　　20　　日
                  刑事第六庭    法  官  郭勁宏
以上正本證明與原本無異。
如不服本判決應於收受送達後20日內向本院提出上訴書狀，並應
敘述具體理由；其未敘述上訴理由者，應於上訴期間屆滿後20日
內向本院補提理由書（均須按他造當事人之人數附繕本）「切勿
逕送上級法院」。
告訴人或被害人對於判決如有不服，具備理由請求檢察官上訴者
，其上訴期間之計算係以檢察官收受判決正本之日期為準。
　　　　                        書記官  黃昱程
中　　華　　民　　國　　111 　年　　12　　月　　20　　日
附錄論罪科刑法條
刑法第304條
以強暴、脅迫使人行無義務之事或妨害人行使權利者，處 3 年
以下有期徒刑、拘役或 9 千元以下罰金。
前項之未遂犯罰之。